【裁判字號】    96,訴,476
【裁判日期】    970304
【裁判案由】    毒品危害防制條例
【裁判全文】
臺灣苗栗地方法院刑事判決          96年度訴字第476號
公  訴  人  臺灣苗栗地方法院檢察署檢察官
被      告  甲○○
指定辯護人  許宏達律師
上列被告因違反毒品危害防制條例案件，經檢察官提起公訴（
95 年度偵字第5664號），本院判決如下：
   主  文
甲○○無罪。
   理  由
一、公訴意旨以：被告甲○○於民國95年11月11日，以不詳方式
    取得第二級毒品安非他命8 包後，竟基於販賣第二級毒品安
    非他命之意圖，伺機販賣牟利，嗣於同年月晚間10時20分為
    警在其苗栗縣苗栗市○○里○○路63巷48號持搜索票查獲，
    並扣得第二級毒品安非他命8 包（毛重43.56 公克，驗前總
    淨重39.03 公克，驗餘29.07 公克）、第一級毒品海洛因2
    包（淨重0.21公克）、分裝勺及分裝管、塑膠管、玻璃頭各
    1 支、殘渣袋9 個等物。因認被告犯有毒品危害防制條例第
    4 條第2 項之販賣第二級毒品罪嫌（公訴人原認被告涉嫌同
    條例第5 條第2 項意圖販賣而持有第二級毒品罪嫌，後經公
    訴檢察官於96年9 月20日審理中變更起訴法條為販賣第二級
    毒品罪嫌，並因持有海洛因部分，經本院96年度易字第158
    號判決確定，而於97年1 月15日撤回被告涉嫌持有第一級毒
    品海洛因罪部分）。
二、按犯罪事實應依證據認定之，無證據不得認定犯罪事實；又
    不能證明被告犯罪者，應諭知無罪之判決；刑事訴訟法第15
    4 條第2 項、第301 條第1 項分別定有明文。又犯罪事實之
    認定，應憑證據，如未能發現相當證據，或證據不足以證明
    ，自不能以推測或擬制之方法，以為裁判基礎。次按認定不
    利於被告之事實，須依積極證據，苟積極證據不足為不利於
    被告事實之認定時，即應為有利於被告之認定，更不必有何
    有利之證據（參照最高法院30年上字第816 號判例意旨）。
    再按刑事訴訟法上證明之資料，無論其為直接證據或間接證
    據，均須達於通常一般之人均不致於有所懷疑，而得確信其
    為真實之程度，始得據為有罪之認定，倘其證明尚未達到此
    一程度，而有合理之懷疑存在時，致無從形成有罪之確信，
    根據「罪證有疑，利於被告」之證據法則，即不得遽為不利
    於被告之認定（參照最高法院76年台上字第4986號判例意旨
    ）。另刑事訴訟法第161 條已於91年2 月8 日修正公布，其
    第1 項規定：檢察官就被告犯罪事實，應負舉證責任，並指
    出證明之方法。因此，檢察官對於起訴之犯罪事實，應負提
    出證據及說服之實質舉證責任。倘其所提出之證據，不足為
    被告有罪之積極證明，或其指出證明之方法，無從說服法院
    以形成被告有罪之心證，基於無罪推定之原則，自應為被告
    無罪判決之諭知（最高法院92年台上字第128 號判例意旨參
    照）。
三、程序部分：
    按被告以外之人於偵查中向檢察官所為陳述，除顯有不可信
    之情況者外，得為證據，同法第159條之1第2項定有明文。
    偵查中對被告以外之人（包括證人、鑑定人、告訴人、被害
    人及共同被告等）所為之偵查筆錄，或被告以外之人向檢察
    官所提之書面陳述，性質上均屬傳聞證據。惟現階段刑事訴
    訟法規定檢察官代表國家偵查犯罪、實施公訴，依法其有訊
    問被告、證人及鑑定人之權，證人、鑑定人且須具結，而實
    務運作時，檢察官偵查中向被告以外之人所取得之陳述，原
    則上均能遵守法律規定，不致違法取供，其可信度極高，職
    是，被告以外之人前於偵查中已具結而為證述，除反對該項
    供述得具有證據能力之一方，已釋明「顯有不可信之情況」
    之理由外，不宜以該證人未能於審判中接受他造之反對詰問
    為由，即遽指該證人於偵查中之陳述不具證據能力。且所謂
    不可信之情況，法院應審酌被告以外之人於陳述時之外在環
    境及情況，例如：陳述時之心理狀況、有無受到外力干擾等
    ，以為判斷之依據。本件證人江方容於檢察官訊問時（參見
    95年度偵字第5664號第70頁），係以證人之身分陳述，經告
    以具結義務及偽證處罰後，於命證人朗讀結文後具結，其係
    於負擔偽證罪之處罰心理下證述，並以具結擔保其供述之真
    實性，又無受其他不當外力干擾之情形，其等未曾提及檢察
    官在偵查時有不法取供之情形，依上揭說明，其於偵查中之
    證言，自具有證據能力，依刑事訴訟法第159 條之1 第2 項
    之規定，得為證據。又查，本判決下列所引用之被告以外之
    人於審判外之陳述或非供述證據，檢察官、被告及辯護人於
    本院言詞辯論終結前均未聲明異議，本院審酌上開證據資料
    製作時較無人情施壓或干擾，亦無不當取供，及證明力明顯
    過低之瑕疵，認以之作為證據應屬適當，故揆諸前開規定，
    認前揭證據資料有證據能力，均合先敘明。
四、本件公訴人認被告涉犯前開罪嫌，無非係以此部分事實，有
    扣案之毒品，經內政部警政署刑事警察局鑑定為驗前總毛重
    為43.56 公克，驗前總淨重為39.03 公克、驗餘為29.07 公
    克之內政部警政署刑事警察局96年1 月5 日刑鑑字第095018
    4045號鑑定書可憑（偵卷第45頁）；及認為依被告自承每次
    施用安非他命量為0.1 公克，2 、3 天施用1 次等情觀之，
    查扣之毒品可供其施用達402 次，至少可供施用長達2 年半
    以上，顯與常理不合。又並無事證證明大量購買毒品即可較
    為便宜，吸毒者荒誕墮落，又豈會慮及吸毒成本，如真為成
    本考量，何不乾脆戒毒了事，所述顯無可採等為其論據。惟
    訊據被告堅決否認有販賣第二級毒品安非他命犯行，辯稱：
    安非他命是其以新臺幣（下同）6 萬元之代價購入，因為對
    方開價便宜，所以多買了些，想買來慢慢施用。在偵查中供
    述之施用量，係因害怕新法實施，一罪一罰，所以不敢說真
    話等語。
五、經查：
    (1)被告甲○○前於89年間，因施用毒品案件，經觀察、勒戒
      後，因無繼續施用傾向經臺灣臺中地方法院檢察署檢察官
      為不起訴處分確定，並於89年4 月11日執行結束。被告於
      前次觀察勒戒結束5 年後，基於施用第二級毒品安非他命
      之犯意，於95年11月11日為警採尿時起回溯96小時內某時
      ，在中華民國臺灣某不詳地點，以不詳方式，施用第二級
      毒品安非他命1 次。嗣於95年11月11日22時20分許，在其
      位於苗栗縣苗栗市○○里○○路63巷48號居所，為警依法
      執行搜索而查獲，並扣得其所有第二級毒品安非他命8 包
      、殘渣袋9 只、玻璃頭吸食器、分裝管、分裝杓、塑膠管
      各1 支等物，並經其同意後，採集其尿液送驗結果，呈安
      非他命、甲基安非他命陽性反應，有中山醫學大學附設醫
      院檢驗科藥物檢測中心95年11月203 日出具之檢驗報告書
      乙份在卷足憑（詳見95年偵字第5677號號卷第52頁），被
      告有施用第二級毒品之犯行應足以認定，經本院裁定觀察
      勒戒，被告並於96年1 月26日入監執行觀察勒戒，復於同
      年3 月27日接受強制戒治，再於96年12月17日停止戒治出
      所，有本院95年度毒聲字第372 號裁定、台灣高等法院被
      告前案紀錄表、台灣高等法院在監在押紀錄表可憑，足證
      被告辯稱其在有施用第二級毒品安非他命為真實。
    (2)又依據卷內查扣物品僅有「第二級毒品安非他命8 包、分
      裝勺及分裝管、塑膠管、玻璃頭各1 支、殘渣袋9 個」，
      有扣押物品清單可憑（偵卷第52頁），均有可能是被告施
      用品安非他命使用之物，或販賣安非他命所用之物，然查
      ，本件並無查扣如其他販賣毒品案件所需要之「電子秤、
      空分裝袋」等物，會有一般販毒者用以秤重、空分裝袋分
      裝毒品後，方便買賣交易毒品，可以顯而易見被告在持有
      上開第二級毒品狀態中，有以該買入大量甲基安非他命，
      再以電子秤秤量，並以分裝袋分裝伺機銷售之意圖。再依
      據偵卷第21頁扣押物品目錄表記載上開查扣安非他命8 包
      之數量分別為「30公克、5 公克、4 公克、0.15公克、0.
      3 公克、0.3 公克、0.25公克、0.25公克」，並非包包等
      量，被告將購買之安非他命分裝如上述之數量含意為何，
      是否如被告辯稱方便其攜帶上班使用，或如檢察官所認為
      方便被告之販賣，單憑查扣之「分裝勺及分裝管、塑膠管
      、玻璃頭各1 支、殘渣袋9 個」及8 包安非他命，本院認
      為並不足以判斷被告持有上開8 包毒品係於販入之際即有
      為意圖營利而販賣毒品之犯行。
    (3)再依據公訴人認為「依被告自承每次施用安非他命量為0.
      1 公克，2 、3 天施用1 次等情觀之，查扣之毒品可供其
      施用達402 次，至少可供施用長達2 年半以上，顯與常理
      不合。」等情，檢察官並未提出證據證明何以「查扣之毒
      品可供被告施用達402 次，至少可供施用長達2 年半以上
      」與常理有何不合？且被告又應持有多少毒品才與常理相
      符？何況依據行政院務衛生署管制藥品管理局函稱「臺灣
      氣候溫熱潮濕易導致海洛因降解，然其降解物單乙醯基嗎
      啡與嗎啡仍具有藥性及成癮性，嗎啡則具有相當好的安定
      性，故不宜僅以海洛因保存期限來衡量其效用；至於安非
      他命，若成鹼基（free base） 形態，於室溫會緩慢揮發
      ，成鹽類（salt）形態則具有相當的安定性；然各樣品之
      保存期限仍須視樣品之純度、雜質種類與水分含量暨包裝
      形式及貯存狀況而定。」（詳見該局91年5 月13日管檢字
      第105628號函，法官辦理刑事案件參考手冊（一）毒品危
      害防制條例第310 頁）等情，亦難認為被告持有上開數量
      之安非他命，在施用期間達2 年以上，有何妨害安非他命
      藥效或影響其貯存，被告何以不能持有達2 年以上吸食量
      之安非他命？檢察官認為被告持有8 包安非他命淨重39.
      03 公克不符常理，即應提出不合常理之說明；再檢察
      官認為「並無事證證明大量購買毒品即可較為便宜，吸毒
      者荒誕墮落，又豈會慮及吸毒成本，如真為成本考量，何
      不乾脆戒毒了事，所述顯無可採」一節，然只要是一般人
      就會知道購買物品，如果數量大，是可能殺價達到便宜目
      的或出售者會以薄利多銷方式銷售物品，為何在毒品交易
      方面，檢察官認為「大量購買不會比較便宜」？又檢察官
      何以認為「吸毒者是荒誕墮落，不會慮及吸毒成本」及「
      為何考量成本，就要戒毒」，查吸毒者也是人，縱然屬於
      荒誕墮落者，就真的如檢察官所說不會考慮成本嗎？吸毒
      者一定不會考慮所要購買毒品之價格嗎？如果是一般人，
      購買拿錢購物，不就是希望價美物廉，檢察官認為施用毒
      品者不會不是一般人考慮成本，應提出證據證明之，否則
      就是檢察官之臆測及恣意之主觀判斷。又一般而言，吸毒
      者大部分會成癮，如果成癮要想戒除身、心理毒癮，並不
      容易，又如何如檢察官所言，吸毒者就一定要因為考量購
      毒之成本而戒毒？本件被告吸毒時間依據前科紀錄表係自
      89年起，到95年11月11日查獲止，約7 年期間，有何理由
      認為被告不會因為吸毒花費大而考慮購買毒品之成本？又
      被告於95年11月12月偵查中雖供述：「每次施用安非他命
      量為0. 1公克，2 、3 天施用1 次」（偵查卷第34頁），
      而在檢察事務官有關觀察勒戒案件曾供述「每日約5-6 次
      、每次用量約0.2-0.3 公克」（毒偵字第1664號卷第24
      頁），與其在警察局供述「不一定多久吸食一次，每次約
      0.1 公克」，及本院審理時供述「一天施用一公克」均不
      相同，證人即承辦警員乙○○於本院審理中證稱：有些怕
      被警方查獲，所以一次購買很多，自己慢慢施用，也有沒
      有錢，所以購買0.1 、0.2 等情（96年9 月20日審理筆錄
      第9 頁），因此被告係辯稱其因新刑法實施，害怕一罪一
      罰，因此在施用毒品之次數與數量供述少，因便宜而一次
      購入（本院97年2 月19日審理筆錄第6 頁）等，是有其可
      能性。本件公訴人提出之證據已不足以證明被告係因販賣
      毒品而購入上開8 包安非他命，縱使被告之抗辯理由千奇
      百怪，動機不明，實毋庸考慮其合理性！更不能因被告辯
      稱不符常情而證明其有販賣毒品之犯行（詳見最高法院86
      年度台上字第895 號判決）。
    (4)再本件係因施毒者江方容被警方查獲施用毒品，供述係向
      被告所購買，因而警方查獲被告持有並施用安非他命、海
      洛因，然檢察官於偵查中以證人身分傳喚江方容，江方容
      具結後證稱：沒有向甲○○購買毒品，因搞不清楚是誰，
      是警察跟我亂講。之前聯絡，甲○○說沒有賣毒品」等語
      ，有檢察官所製作之訊問筆錄（偵卷第70頁）可證，足證
      警察機關持以搜索被告住處之訊息來源，亦不足以證明被
      告有涉嫌出售毒品之犯行，何況按最高法院90年度台上字
      第3115號判決要旨：「施用毒品者之指證，其真實性有待
      其他必要之證據加以補強，若施用毒品者之指證，其真實
      性仍有合理之懷疑存在時，在此項合理之懷疑未澄清前，
      自不能遽為有罪之判斷，茲所謂其他必要之補強證據，即
      在排除此項合理之懷疑，使之達於可得確信之程度，否則
      即應為被告有利之推定，此亦為刑事訴訟法第一百五十四
      條，犯罪事實應依證據認定之證據裁判原則，及因保障被
      告人權，無罪推定原則之所在，此項刑事訴訟基本原則，
      不能因販賣毒品行為之交易期間短暫、交易方法隱密、交
      易對象單純，致查獲不易、搜證困難等原因而放棄，或減
      低對於犯罪構成要件應予嚴格證明之堅持，此項基本原則
      應為法官證據證明力自由判斷職權行使之限制。」，施用
      毒品者之指證尚須補強證據，本件證人江方容於偵查中之
      證詞係有利於被告，檢察官何以不採信，未見提出說明。
    (5)又查，有關本件通信之證據資料，有被告於偵查中供述之
      手機號碼為「0000000000、00000000 00 」，其中000000
      0000已經停話等情（詳見偵訊筆錄可憑，偵卷第50 頁）
      ，及檢察官向東信電話股份有限公司查詢函覆：「000000
      0000租用期限為2003年12月5 日，於2006年9 月29 日 換
      號為「0000 000000 」繼續使用（偵卷第56-57 頁）」等
      外，偵查卷內已無任何有關被告之電話通聯等證據資料，
      更沒有如其他案件有販賣毒品、購買毒品等監聽譯文可供
      調查或足以證明被告有意圖販賣而持有毒品或販賣毒品而
      販入內容，如果被告有販賣毒品之犯意而販入，或意圖販
      賣而持有毒品，為何沒有任何有關販賣毒品之通訊資料可
      資查證？檢察官對於此有利於被告之證詞，何以不足採信
      ，仍未見提出說明。
    (6)本件最大之爭點係查獲被告持有8 包安非他命，數量為毛
      重43 .56 公 克，驗前總淨重39.03 公克，及以被告於偵
      查中之供述施用量要施用2 年以上，是否就足以證明證明
      被告係涉犯販賣第二級毒品之販入？承前項論述，被告持
      有上開安非他命8 包，有可能係因意圖販賣而持有第二級
      毒品，亦有可能是販賣第二級毒品之販入，更有可能是因
      自己要施用第二級毒品而持有，檢察官從認定被告意圖販
      賣毒品而持有，後變更為販賣第二級之毒品，被告則辯稱
      係因購買數量大，較便宜，所以購入上開數量且因新法實
      施，害怕一罪一罰，因而於偵查中供述施用次數及施用量
      均少等語，比較毒品危害防制條例第4 條第2 項「製造、
      運輸、販賣第二級毒品者，處無期徒刑或七年以上有期徒
      刑，得併科新臺幣七百萬元以下罰金。」、第5 條第2 項
      「意圖販賣而持有第二級毒品者，處五年以上有期徒刑，
      得併科新臺幣五百萬元以下罰金。」、第10條第2 項「施
      用第二級毒品者，處三年以下有期徒刑。」之法定刑，以
      涉犯販賣第二級毒品罪最重，次為意圖販賣而持有第二級
      毒品，最輕則是施用毒品罪，本件被告如為施用毒品罪，
      依據同條例第20條之規定，被告則應為不受理之判決。依
      據政府積極查緝毒品之交易，因此施用毒品之人向他人購
      買毒品之管道甚少，被告為方便自己施用，且以較便宜之
      價格，一次購入上開安非他命毛重43 .56 公 克，衡情亦
      未違背經驗法則。在查扣卷證無法證明被告確實有「意圖
      販賣而持有第二級毒品、販賣第二級毒品之販入」等事實
      之際，依據罪疑唯輕之原則，應作有利於被告之認定暨被
      告係為一己施用之便，貪便宜而一次購買上開8 包安非他
      命而持有，並施用。
六、綜上所述，被告上開所辯尚非無據，公訴人所提出之上揭證
    據，不足為不利於被告之犯罪事實之認定，復無其他證據足
    認被告有公訴人所指販賣安非他命之犯行，本件不能證明被
    告犯罪，參照上開說明，自應諭知被告無罪之判決。
據上論斷，應依刑事訴訟法第301條第1項，判決如主文。
本件經檢察官林映姿到庭執行職務。
中    華    民    國    97    年    3     月    4     日
                  刑事第三庭  審判長法  官  柳章峰
                                    法  官  呂曾達
                                    法  官  張珈禎
以上正本證明與原本無異。
如不服本判決，應於判決送達後10日內向本院提出上訴狀（應抄
附繕本），其未敘述上訴理由者，應於上訴期間屆滿後20日內補
提理由書狀於本院，上訴於臺灣高等法院臺中分院。
                                    書記官  黃雅琦
中    華    民    國    97    年    3     月    4    日


司法院資訊處製作；財團法人民間司法改革基金會備份。
